臺灣臺北地方法院民事判決　　　　　　 93年度簡上字第363號
上　訴　人　丁○○
兼訴訟代理　乙○○
上　訴　人　戊○○
　　　　　　　　　　　九號
被　上訴人　甲○○
　　　　　　　　　　　號
追加　被告　丙○○
上列當事人間請求拆屋還地事件，上訴人對於中華民國93年2 月
27日臺灣臺北地方法院92年度店簡字第838號第一審判決提起上
訴，被上訴人並為訴之變更、追加，本院於94年3月17日言詞辯
論終結，判決如下：
    主  文
上訴人及追加被告應將坐落於台北縣烏來鄉○○段四三三地號土
地上如附圖所示Ｂ部分面積壹佰壹拾柒平方公尺之建築物拆除，
並將上開土地返還被上訴人。
第二審及追加訴訟費用由上訴人及追加被告連帶負擔。
    事  實
甲、上訴人乙○○、丁○○方面：
壹、聲明：
一、原判決廢棄。
二、被上訴人第一審之訴駁回。
貳、陳述：除與原審判決記載相同者，茲予引用，補稱：
一、上訴人之父親即訴外人游萬國與被上訴人之父親即訴外人周
    火木交換土地使用，並同意游萬國於台北縣烏來鄉○○段
    433地號土地（下稱系爭土地）上設定地上權，而臺北縣烏
    來鄉公所亦於68年以68北縣烏財經字第146號函予游萬國，
    請其申請執照並設定地上權，惟游萬國遲至71年始申請建築
    執照，81年始取得使用執照，迄今均未為地上權登記。
二、游萬國雖未為地上權之設定，但其有土地使用權源則無庸置
    疑，此觀同意書自明，而被上訴人係周火木之子，自負有配
    合設定地上權予上訴人等之義務，況游萬國所申請建造之建
    築物為RC造，其使用年限可達60年，地上權之設定既係以建
    造建築物為目的，則於建築物使用中，被上訴人均不得訴請
    拆屋還地，始符合地上權之本旨。
三、坐落系爭土地上之建物門牌為台北縣烏來鄉○○村○○路82
    巷29號，係從烏來村14鄰183之1號整編而來，建物未作保存
    登記，系爭房屋是71年烏來鄉公所核准，有使用同意書。
四、被上訴人就系爭土地地上權之存續期為88年2月23日至93年2
    月23日，此有土地登記謄本可稽，而原判決係於93年2月27
    日作成，被上訴人在原審即已喪失地上權之身分，實無立場
    主張上訴人為無權占有。
五、按「訴訟標的，對於共同訴訟各人，必須合一確定者，適用
    左列規定：一、共同訴訟人中一人之行為，有利益於共同訴
    訟人者，其效力及於全體，不利益者，對於全體不生效力。
    」民事訴訟法第56條第1項第1款定有明文，本件上訴人與乙○○、簡美瑛係游萬國之繼承人，被上訴人並以此為由訴請
    拆屋還地，則訴訟標的對於共同訴訟各人必須合一確定，上
    訴人上訴之效力自及於未提起上訴之乙○○及戊○○。
參、證據：援引原審之立證方法外，另提出使用執照、
    本、同意書、臺北縣烏來鄉公所函等證物為證。
乙、上訴人戊○○方面：
    未於言詞辯論期日到場，亦未提出書狀作何聲明或陳述。
丙、追加被告方面：
壹、聲明：追加之訴駁回。
貳、陳述：同上訴人乙○○、丁○○部分。
丁、被上訴人方面
壹、聲明：請求追加被告丙○○與上訴人應將如附圖所示Ｂ部分
    建物（下稱系爭建物）拆除，並將坐落之系爭土地返還被上
    訴人。
貳、陳述：除與原審判決記載相同，茲予引用外，補稱：
一、上訴人稱未拋棄繼承權，被上訴人於原審係依占用狀況而起
    訴，上訴人自稱尚有丙○○為繼承人，追加丙○○為被告。
二、依民法物權編施行法第8條規定，依法得請求登記為所有人
    者，如第3條第1項所定之登記機關尚未設立，於得請求登記
    之日不視為所有人。第3條規定，民法物權編所規定之登記
    ，另以法律定之；物權於未能依前項法律登記前，不適用民
    法物權編關於登記之規定。在實行登記地區，於得請求登記
    之日，不視為所有人，最高法院之見解亦同（60年台上字第
    1677號判決以及69年3月4日決議），故所謂未經登記，當然
    取得占有不動產所有權之見解不足採取。依民法第758條規
    定，不動產物權，依法律行為而取得、設定、喪失及變更者
    ，非經登記不生效力。
三、實際居住於系爭建物者為丁○○、乙○○、游傳生（歿）、
    戊○○等3戶，而丙○○並未實際居住於系爭建物內。
四、原住民保留地設定地上權5年即可得所有權，被上訴人已取
    得所有權；否認游萬國與周火木間有交換土地使用，依同意
    書前段，同意游萬國作貸款興建國宅使用，其使用期限20年
    自68年3月5日起至88年3月5日止，已使用20年，目前已使用
    25年，期限業已超過。
參、證據：援引原審之立證方法。
    理  由
甲、程序方面：
一、按訴訟標的對於共同訴訟之各人必須合一確定者，適用下列
    各款之規定：一共同訴訟人中一人之行為有利益於共同訴訟
    人者，其效力及於全體；不利益者，對於全體不生效力。民
    事訴訟法第56條第1款定有明文。本件被上訴人於原審主張
    如附圖所示Ｂ部分之建物為乙○○及丁○○、戊○○因繼承
    共有而以渠等為被告提起本件訴訟，是本件訴訟標的對其三
    人必須合一確定。惟僅丁○○對原審為其敗訴之判決提起上
    訴，依前開規定，該上訴效力自及於乙○○、戊○○。
二、次按簡易訴訟程序第2審訴之追加或變更，非經他造同意，
    不得為之。但該訴訟標的對於數人必須合一確定時，追加原
    非當事人之人為當事人者，不在此限，民事訴訟法第436條
    之1第3項規定準用同法第446條第1項、第255條第1項第5款
    定有明文。本件被上訴人於原審以其為系爭土地之地上權人
    ，基於占有物返還請求權及繼承之法律關係，對上訴人丁○○、乙○○、戊○○提起本件訴訟，嗣因情事變更，原審判
    決後被上訴人取得系爭土地之所有權，且上訴人自承如附圖
    所示Ｂ部分之建物由上訴人及丙○○共同繼承，乃變更訴訟
    標的為所有物返還請求權，並追加原非當事人之丙○○為被
    告，且該訴訟標的對上訴人及丙○○必須合一確定，合於民
    事訴訟法第255條第1項第4款、第5款之規定，被上訴人所為
    訴之變更及追加，應予准許。又被上訴人所為訴之變更，既
    應准許，則原審之訴視為撤回，附此敘明。
三、上訴人戊○○未於言詞辯論期日到場，核無民事訴訟法第38
    6條所列各款情形，應依被上訴人之聲請，由其一造辯論而
    為判決。
乙、得心證之理由：
一、被上訴人起訴主張：台北縣烏來鄉○○段433地號土地係屬
    原住民保留地，管理機關為行政院原住民委員會，被上訴人
    原為地上權權利人，嗣93年9月間並取得該土地所有權。詎
    訴外人游萬國竟占用系爭土地上如附圖所示Ｂ部分，並搭建
    二層鋼筋水泥建築物及其上加蓋鐵皮屋，迨訴外人游萬國死
    亡，上開建物即由上訴人丁○○、乙○○、戊○○及追加被
    告丙○○繼承，爰依所有物返還請求權訴請上訴人戊○○、
    乙○○、丁○○及追加被告丙○○應將系爭土地上如附圖所
    示Ｂ部分面積為117平方公尺之建物拆除，並將上開土地返
    還被上訴人。
    上訴人乙○○、丁○○及追加被告丙○○則以系爭土地經其
    父親游萬國與被上訴人之父親周火木交換土地使用，並同意
    游萬國於系爭土地上設定地上權，其自有權使用系爭土地，
    且被上訴人係周火木之子，自負有配合設定地上權予上訴人
    等之義務，況游萬國所申請建造之建築物為RC造，其使用年
    限可達60年，地上權之設定既係以建造建築物為目的，則於
    建築物使用中，被上訴人均不得訴請拆屋還地，始符合地上
    權之本旨，又被上訴人於系爭土地地上權之存續期為88年2
    月23日至93年2月23日，而原審判決係於93年2月27日作成，
    被上訴人在原審即已喪失地上權人之身分，實無立場主張上
    訴人為無權占有等語，資為抗辯。
二、被上訴人起訴主張系爭土地係屬原住民保留地，管理機關為
    行政院原住民委員會，被上訴人為地上權權利人，嗣93年9
    月間並取得所有權，訴外人游萬國於系爭土地上如附圖所示
    Ｂ部分，搭建二層鋼筋水泥建築物及其上加蓋鐵皮屋，迨訴
    外人游萬國死亡，上開建物即由上訴人丁○○、乙○○、戊○○及追加被告丙○○繼承並共有之事實，為上訴人及追加
    被告所不爭，並有系爭土地之土地登記簿謄本、土地所有權
    狀、系爭建物之建造執照、使用執照等件（均為影本）為證
    ，自堪信為真實。至被上訴人再主張上訴人及追加被告共有
    之系爭建物無權占用系爭土地，則為上訴人及追加被告所否
    認，並以前揭情詞置辯，故本件首應審究者乃上訴人及追加
    被告共有之系爭建物是否有權占用系爭土地？
    按以無權占有為原因，請求返還所有物之訴，被告對原告就
    其物有所有權存在之事實無爭執，而僅以非無權占有為抗辯
    者，原告於被告無權占有之事實，無舉證責任。被告應就其
    取得占有，係有正當權源之事實證明之。如不能證明，則應
    認原告之請求為有理由。最高法院72年度台上字第1552號判
    決意旨可資參照。本件上訴人及追加被告抗辯其父游萬國與
    被上訴人之父周火木就系爭土地交換使用而有權占有之，自
    應就此有利之事實負舉證之責。查上訴人及追加被告所為上
    開抗辯無非提出周火木所出具之同意書為憑，惟依該同意書
    所載周火木同意游萬國使用系爭土地之期限僅二十年，依該
    同意書出具之日期為68年3月5日，迄今已逾二十年，上訴人
    及追加被告實無據為有權使用系爭土地之依據。至上訴人另
    請求調查游萬國有無向地政機關申請地上權之設定登記，以
    證明其有權使用系爭土地乙節，然上訴人自承游萬國並非系
    爭土地之地上權人，縱使游萬國曾為地上權設定之申請，依
    民法第758條之物權得喪變更以登記為其生效要件之規定，
    其曾為地上權之設定登記之申請，亦不足為上訴人及追加被
    告占有系爭土地之合法權源，故上訴人及追加被告此部分之
    抗辯自不足採。
三、上訴人及追加被告再抗辯被上訴人之父周火木同意游萬國就
    系爭土地設定地上權云云；然查，系爭土地原係原住民保留
    地，管理機關為行政院原住民委員會，為兩造所不爭，周火
    木並非系爭土地登記所有權人，其自無同意游萬國設定地上
    權之權限，再觀諸前揭同意書所載文義，係指周火木就系爭
    土地未辦理地上權設定登記前同意游萬國以系爭土地向地政
    機關辦理建物登記，並同意建物所有權人辦理貸款時同時以
    系爭土地辦理抵押權設定登記，周火木實無同意游萬國就系
    爭土地辦理地上權設定登記之意。至上訴人及追加被告所提
    之台北縣烏來鄉公所函，其僅通知游萬國前來辦理使用土地
    之複丈，並憑以設定地上權，其係基於何原因未明，尚非可
    資證明周火木同意游萬國於系爭土地上設定地上權。上訴人
    及追加被告復未能舉證以實其說，故上訴人及追加被告此部
    分之抗辯，亦不足採。
四、綜上所述，被上訴人主張其為系爭土地之所有權人，為可採
    ，上訴人及追加被告抗辯有權占有系爭土地，為不可採。從
    而，本件被上訴人本於民法767條之法律關係，請求上訴人
    及追加被告拆除如附圖所示Ｂ部分之建物，並將該基地即系
    爭土地返還被上訴人，為有理由，應予准許。
五、本件事證已臻明確，兩造其餘主張及攻擊防禦方法與所提證
    據與本判決結果無影響，爰不予贅述。
六、據上論結，本件被上訴人變更、追加之訴有理由，依民事訴
    訟法第85條第2項，判決如主文。
中　　華　　民　　國　　94　　年　　3　　月　　31　　日
                        民事第六庭審判長法　官　吳光釗
                  　　　　  　　        法　官　楊晉佳
                                        法  官  李媛媛
正本係照原本作成
本判決不得上訴
中　　華　　 民　　 國　　94　　年　　4　　月　　6　　日
                                        書記官  林秀妙
